臺灣高雄地方法院刑事判決　　　　　100年度訴字第391號
 公　訴　人　臺灣高雄地方法院檢察署檢察官
 被　　　告　呂
 被　　　告　張智鑫
 被　　　告　吳水枝
 共　　　同
 選任辯護人　吳建勛律師
　　　　　　 梁宗憲律師
　　　　　　 陶德斌律師
上列被告因貪污治罪條例案件，經檢察官提起公訴（98年度偵字
第28854 號），本院決如下：
    主  文
呂、張智鑫、吳水枝均無罪。
    理  由
一、公訴意旨略以：( 一) 被告呂於民國92年2 月1 日起至
    97年11月30日止，擔任高雄市政府警察局交通警察大隊（下
    稱市警局交通大隊）第3 組組長，負責第3 組業務之推動及
    督導工作；被告張智鑫於92年初起迄今，擔任交通大隊第3
    組小隊長，負責逕行舉發小組業務的執行，並承辦「年度購
    置彩色負片及沖洗、掃瞄負片、沖印相片」採購案（下稱年
    度負片採購案）之規劃、設計及後續履約請款等業務；被告
    吳水枝於85、86年間起迄96年1 月30日止，擔任交通大隊第
    1 組員警，負責交通大隊採購案之招、開標作業、驗收及廠
    商請款核銷等工作，渠等均為依據法令服務於地方自治團體
    所屬機關而具有法定職務權限之人員。緣張智鑫承辦交通大
    隊93年度負片採購案業務，變更固定桿測速照相系統沿用多
    年之高感度彩色負片規格，由原先之「EI/ISO/400/35mm/10
    0 呎」（下稱100 呎負片）改為「EI/ISO /400/35mm/50 呎
    」（下稱50呎負片），並經吳水枝於93年2 月19日辦理招標
    公告，開標日期訂為93年3 月5 日。然因前開彩色負片規格
    變更，廠商日富資訊股份有限公司（下稱日富公司）負責人
    劉正隆於93年2 月23日以投標疑義申覆書致函交通大隊詢問
    ：「此次公告之高感度彩色負片之規格由原先100 呎改為50
    呎，若廠商來不及訂貨，可否以100 呎彩色軟片抵交？」，
    經張智鑫於同年月2 日函覆日富公司並副知交通大隊第一組
    吳水枝：「得標廠商應依契約書及規格說明書之規定辦理，
    不得以他品替代。得標廠商於交貨時應依契約書及規格說明
    書規定提交標明與貨品相同批號之海關進口證明正本，以供
    查驗」；日富公司劉正隆復於開標日現場提出：「若得標廠
    商無法如期交貨，可否提供100 呎免費供使用至完成50呎彩
    色軟片交貨為止」，亦經張智鑫答覆不可以，當日開標結果
    由愛發照相館得標，並於同年月15日簽約。嗣愛發照相館於
    93年4 月9 日依契約書規定初次送交50呎負片200 卷，並經
    張智鑫先行清點無誤，報請交通大隊依規定驗收，再由吳水
    枝簽擬會同他組驗收，而於93年4 月29日辦理正式驗收，由
    第3 組組長呂擔任主驗人員，會同第2 組不知情之呂春
    玲監驗、第1 組吳水枝協驗、第3 組張智鑫會驗。詎呂
    、張智鑫、吳水枝明知政府採購法第72條第1 項規定：「驗
    收結果與契約、圖說、貨樣規定不符者，應通知廠商限期改
    善、拆除、重作、退貨或換貨」，且契約書上第11條第1 項
    第2 款亦規定：「乙方逾規定期限尚未交貨或未按本契約書
    、規格說明書之規定交貨，又未遵限辦理更換、修改或覆驗
    仍不合格者，甲方得將本契約解除」，惟愛發照相館所檢附
    之進口報單、海關進口貨物稅繳納證明等相關資料均明載該
    批負片為100 呎規格，竟共同基於對主管或監督事務，明知
    違背法令，直接圖取私人利益之意思聯絡，無視愛發照相館
    以每卷10 0呎負片裁剪為2 卷50 呎 負片後予以混充，猶仍
    在驗收記錄不實勾選「與契約、圖說、貨樣規定相符」，予
    以驗收通過並准予愛發照相館請款，致愛發照相館免於貨品
    更換、修改、覆驗或解約之損失，交通大隊並依約陸續向愛
    發照相館採購負片共計3000卷，愛發照相館每卷負片則從中
    獲利約66.67 元至90元不等（50呎負片進貨單價-100呎負片
    進貨單價/2），總計獲利約20萬元至27萬元。因認被告呂
    、張智鑫、吳水枝3 人共犯貪污治罪條例第6 條第1 項第
    4 款之圖利罪嫌及刑法第213 條之公務員登載不實文書罪嫌
     (起訴書漏載此法條) 等語。( 二) 被告張智鑫明知前開交
    通大隊93年度負片採購案固限定高感度彩色負片為50呎規格
    ，惟實際進貨及使用需求均係以100 呎為主，猶仍於94年度
    負片採購案中，限定為50呎負片，並由吳水枝辦理招標事宜
    ，於94年4 月7 日開標，嗣仍由愛發照相館得標，並於94年
    4 月25日簽約。嗣愛發照相館於94年5 月5 日依契約書規定
    初次送交50呎負片400 卷，呂、張智鑫、吳水枝明知依
    政府採購法第71條規定：「機關辦理財物採購，應限期辦理
    驗收」，且契約書上第11條第2項 規定：「廠商依機關通知
    各批負片進貨之日期、地點及規格、數量交貨，經點（驗）
    收合格後檢據結算付清」，竟基於對於主管事務圖利罪之犯
    意聯絡，經張智鑫清點愛發照相館所交付之負片後，未報請
    交通大隊依規定驗收，而逕由張智鑫於94年5 月16日簽辦點
    驗符合規定，請准予辦理核銷之文稿，並由呂、吳水枝
    於文稿上未表意見予以核章，再經呈轉上級並會辦會計主任
    核章，而經交通大隊大隊長批可，致愛發照相館得以免於驗
    收而得請款並續行履約，交通大隊並依約陸續向愛發照相館
    採購負片共計2400卷（其中400 卷負片實際即為50呎負片，
    其餘2000卷負片均係以100 尺負片裁剪後違約交貨），愛發
    照相館從中總計獲利約13萬3340 元 至18萬元。因認被告呂
    、張智鑫、吳水枝3 人共犯貪污治罪條例第6 條第1 項
    第4 款之圖利罪嫌等語。
二、按犯罪事實應依證據認定之，無證據不得認定犯罪事實，又
    不能證明被告犯罪者，應諭知無罪之判決，刑事訴訟法第15
    4 條第2 項、第301 條第1 項分別定有明文。又認定犯罪事
    實所憑之證據，雖不以直接證據為限，間接證據亦包括在內
    ，然而無論直接或間接證據，其為訴訟上之證明，須於通常
    一般之人均不致有所懷疑，而得確信為真實之程度者，始得
    據為有罪之認定，倘其證明尚未達到此一程度，而有合理之
    懷疑存在而無從使事實審法院得有罪之確信時，即應由法院
    為諭知被告無罪之判決。而告訴人之告訴，係以使被告受刑
    事訴追為目的，是其陳述是否與事實相符，仍應調查其他證
    據以資審認（最高法院76年台上字第4986號、52年度台上字
    第1300號分別著有判例可資參照）。再按貪污治罪條例第6
    條第1 項第4 款之圖利罪，必以公務員之行為違背法令為前
    提，苟公務員之行為並無違背任何法令，即難以該罪相繩。
三、證據能力部分：
    按被告以外之人（包括證人、鑑定人、告訴人、被害人及共
    同被告等）於審判外之陳述雖不符刑事訴訟法第159 條之1
    至之4 等4 條之規定，而經當事人於審判程序同意作為證據
    ，法院審酌該言詞陳述或書面陳述作成時之情況，認為適當
    者，亦得為證據；當事人、代理人或辯護人於法院調查證據
    時，知有刑事訴訟法第159 條第1 項不得為證據之情形，而
    未於言詞辯論終結前聲明異議者，視為有前項之同意，同法
    第159 條之5 定有明文。立法意旨在於傳聞證據未經當事人
    之反對詰問予以核實，原則上先予排除。惟若當事人已放棄
    反對詰問權，於審判程序中表明同意該等傳聞證據可作為證
    據；或於言詞辯論終結前未聲明異議，基於尊重當事人對傳
    聞證據之處分權，及證據資料愈豐富，愈有助於真實發見之
    理念，且強化言詞辯論主義，使訴訟程序得以順暢進行，上
    開傳聞證據亦均具有證據能力。本判決所引之被告以外之人
    之審判外陳述( 含書面陳述) ，檢察官、被告及辯護人審理
    期間均知悉係屬傳聞證據，但渠等於言詞辯論終結前均未聲
    明異議，本院審酌上開證據作成時之狀況，並無違法取得之
    情事，認以資為本案之證據為適當，故認均有證據能力。
四、檢察官認被告呂、張智鑫、吳水枝3 人涉上開罪嫌，無
    非係以起訴書所載之各項證據為其論據。訊據被告呂、
    張智鑫、吳水枝固均坦承確有公訴意旨所稱之職務及辦理招
    標、驗收過程之事實，惟均堅決否認有何圖利犯行，被告張
    智鑫辯稱：93年度廠商依契約交貨時有質疑廠商，其提出之
    海關進口文件記載是100 呎負片，與廠商送交的50呎負片不
    一樣，但廠商說招標上的規格說明書並沒有限定要以進口50
    呎的負片交貨，當時明知廠商是鑽漏洞，但因確實合於當時
    的規格說明書，自認理虧，且為了業務推動，所以就通過驗
    收；93年度使用50呎負片後，確實有同仁陸續反應使用情形
    不理想，但於94年度簽辦招標時，因業務繁忙，一時疏忽才
    以舊有底稿上簽，經上級簽准招標後才發現仍以50呎負片的
    需求辦理招標，嗣後廠商交貨，伊清點完畢後，直接簽會一
    組、會計部門，因會計部門認為依政府採購法規定這是10萬
    元以下的分批履約交貨，不必現場驗收，伊才直接簽准予核
    銷等語。被告呂辯稱：伊在驗收時只負責程序部分，經
    過會驗、協驗人員清點數量，看過海關進口證明，並且抽樣
    兩卷去路口測試拍照效果正常，規格、功能、品質、長度均
    符合規定，所以准予驗收；94年的部分因交貨的數額在10萬
    元以下，根據政府採購法施行細則第90條規定以書面憑證驗
    收即可，並無違背法令。被告吳水枝辯稱：93年度驗收時，
    有抽底片兩卷送到路口實施測照，功能、規格均符合，另進
    口報單證明是要證明底片期限是在合約規格內，且不是電影
    片，所以一開始沒有注意進口報單載明底片是100 呎的部分
    ，決標後規定廠商幾天內要把貨送來，都由業務單位確定規
    格無誤，再轉報給我們發包單位簽請相關單位驗收；94年度
    是因政府採購法規定10萬元以下由業務單位自行驗收，並無
    違背法令等語。
五、經查：
(一) 、本件市警局交通大隊93年度負片採購案之投標須知第四
       點載明：購置定製財物數量、規格、品質、成份如契約
       書及規格說明書；而該次採購案之規格說明書載明：一
       、高感度彩色負片：(一)、尺寸：35mm/50 呎/ 卷裝。(二)
       感光度：EI/ISO /ASA/400 度以上。( 附甲方《即市警
       局交通大隊》指定之檢驗機關證明，如無法檢驗時，應
       附檢驗機關無法檢驗之文件及原廠或代理商包裝上之證
       明) (三)包裝：１外包裝：以紙盒包裝並印有負片型號、
       規格、尺寸、感光度及有效期限。２內包裝：(1)不透光
       盒。(2)負片軸之軸心需有凹槽，可供微電腦照相機使用
       ；嗣後市警局交通大隊與愛發照相館簽訂之契約書第一
       點亦載明：購置物品名稱、規格：彩色負片及沖洗負片
       、相片，規格如說明書。此有高雄市政府警察局交通警
       察大隊購置彩色負片及沖洗負片、相片規格說明書( 下
       稱規格說明書)，1紙、高雄市政府警察局交通警察大隊
       購置定製財物投標須知( 下稱投標須知)1份、契約書1
       份附卷可參( 見法務部調查局高雄市調查處卷《下稱高
       雄市調查處卷》第26、27~34 頁) 附卷可參。細觀上開
       規格說明書、投標須知及契約書之記載，確實並未要求
       得標業者必須以原本即係50呎長度、感光度：EI/ISO
       /ASA/400度以上之負片交付市警局交通大隊，僅要求得
       標業者交付(一)：35mm/50呎/卷裝。(二)感光度：EI/ISO
       /ASA/400度以上之負片，應堪認定。另據證人即本件得
       標業者郭建志於本院100 年7 月5 日審理時證稱其是將
       進口100 呎的負片改裝成每卷50呎的負片，另外訂製不
       透光的鐵盒及軸心，改裝好後即將2 卷50呎的負片放在
       一個不透光鐵盒內，交付的負片規格都符合規格說明書
       ，也有提出進口報單證明文件，有效期限部分從進口時
       原本的不透光鐵盒上標籤上可以看出來，其將該標籤撕
       下，再黏在新的不透光鐵盒上，交貨時張小隊長有質疑
       交貨的規格與進口報單所載規格不符，但是伊認為規格
       說明書上並沒有要求進口時原本的長度就是50呎，也沒
       有說不可以改裝，所以伊比較有理等語( 見本院卷第85~
       91頁) ，而證人郭建志亦當庭提出其改裝後之每卷50呎
       的負片軸心2 個、不透光包裝鐵盒及黏在該不透光鐵盒
       上之標籤供本院查扣，查該黏在該不透光鐵盒上之標籤
       上載明：「FUJICOLOR SUPERIA400 COLOR NEGATIVE
       FILM ISO 400/27 35mm/30.5M/(100ft) USE BEFORE
       0000-00 000 SP400 43P SP 30.5M1」等字樣，亦與證人
       郭建志當初提供市警局交通大隊查驗之進口報單上之記
       載(FUJICOLOR SUPERIA400 135/100FT WITH SPOOL) 相
       符，此有進口報單及前揭標籤紙影本在卷可稽( 見高雄
       市調查處卷第59頁、本院卷第100 頁) ，足見其所述非
       虛。至於，證人郭建志於本院審理時證稱其交貨時另以
       大紙盒包裝不透光之鐵盒，紙盒包裝上並無印有負片型
       號、規格、尺寸、感光度及有效期限等語( 見本院卷第
       88頁反面) ，固與前揭規格說明書不符，然本件採購案
       之標的物為負片，其主要功能著重在感光度、有效期限
       ，此經證人郭建志於本院審理時證述明確( 見本院卷第
       90頁) ，亦為公眾週知之事實，而證人郭建志將100 呎
       負片改裝為50呎負片交貨時，業將進口時原本的不透光
       鐵盒上之標籤撕下，黏在新的不透光鐵盒上，可以從該
       標籤上看出有效期限，亦有提出進口報單證明文件等情
       ，均如前述，是縱證人郭建志交貨之時，並未依規格說
       明書所載以印有印有負片型號、規格、尺寸、感光度及
       有效期限之紙盒包裝所交付之負片，實不影響其交付之
       負片之規格、品質、成份，是尚難執此而謂被告3 人之
       前揭驗收紀錄有違反政府採購法第72條第1 項之規定。
       依上說明，本件得標業者郭建志交付與市警局交通大隊
       之負片，確與市警局交通大隊招標時所附之規格說明書
       所示之物品相符。從而，被告呂、張智鑫、吳水枝3
       人在驗收記錄勾選「與契約、圖說、貨樣規定相符」，
       予以驗收通過並准予愛發照相館請款，且交通大隊並依
       約陸續向愛發照相館採購負片共計3000卷等情，實難認
       有違反政府採購法第72條第1 項規定之情事，其3人 所
       為自與貪污治罪條例第6 條第1 項第4 款圖利罪之構成
       要件有間，難以該罪相繩。至於，檢察官所舉之「高雄
       市政府警察局交通大隊投標疑義申覆書、高雄市政府警
       察局交通警察大隊93年3 月2 日高市警交三字第0930002
       7 01號函、日富公司93日字第001 號函、高雄市政府警
       察局交通警察大隊93年3 月15日高市警交三字第0930003
       329 號函」( 見高雄市調查處卷第51~54 頁)， 故得以
       證明：「得標廠商應依契約書及規格說明書之規定，以
       50呎彩色負片交貨，不得以他品替代之事實」，然本院
       前已認定本件得標業者郭建志交付與市警局交通大隊之
       負片，確與市警局交通大隊招標時所附之規格說明書所
       示之物品相符，是上開證據亦不足以認定被告3 人確有
       涉犯圖利罪之事實。末查，起訴書犯罪事實欄二載明被
       告3 人在驗收記錄不實勾選「與契約、圖說、貨樣規定
       相符」等語明確，雖起訴書之證據並所犯法條欄並未記
       載被告3 人涉犯刑法第213 條公務員登載不實文書罪，
       然本院認犯罪事實欄實既已記載被告3 人之上開行為明
       確，已發生起訴之效力，本院自應就此部分加以審判。
       然查，依前述說明，本件得標業者郭建志交付與市警局
       交通大隊之負片，確與市警局交通大隊招標時所附之規
       格說明書所示之物品相符。從而，被告呂、張智鑫
       、吳水枝3 人在驗收記錄勾選「與契約、圖說、貨樣規
       定相符」之行為，其勾選之內容既與事實相符，自亦無
       成立刑法第刑法第213 條公務員登載不實文書罪之餘地
       。
( 二) 、本件市警局交通大隊94年度負片採購案由愛發照相館得
      標，並於94年4 月25日簽約，嗣愛發照相館於94年5 月5
      日依契約書規定初次送交50呎負片400 卷，經張智鑫於94
      年5 月16日簽辦點驗符合規定，請准予辦理核銷之文稿，
      並由呂、吳水枝分別於同日、翌(17)日在文稿上未表
      意見予以核章，再經呈轉上級並會辦會計主任核章，而經
      交通大隊大隊長批可，致愛發照相館得以免於驗收而得請
      款並續行履約等情，固有被告張智鑫94年5 月16日之簽呈
      在卷可按( 見高雄市調查處卷第67頁) 。然按，政府採購
      法施行細則第90條第1 項規定：機關依本法第七十一條第
      一項規定辦理下列工程、財物採購之驗收，得由承辦採購
      單位備具書面憑證採書面驗收，免辦理現場查驗：四、分
      批或部分驗收，其驗收金額不逾公告金額十分之一。前項
      第四款情形於各批或全部驗收完成後，應將各批或全部驗
      收結果彙總填具結算驗收證明書。查前揭簽呈所擬請辦理
      核銷之金額共計新台幣29436 元，其驗收金額不逾公告金
      額十分之一( 新台幣10萬元) ，此觀該簽呈內容可知，則
      依前揭政府採購法施行細則第90條第1 之規定，採購單位
      依法本得以書面驗收方式，免辦理現場查驗，是被告呂
      、張智鑫、吳水枝3 人顯無違反政府採購法第71條之規
      定。至於，起訴書犯罪事實欄三記載：「交通大隊並依約
      陸續向愛發照相館採購負片共計2400卷（其中400 卷負片
      實際即為50呎負片，其餘2000卷負片均係以100 尺負片裁
      剪後違約交貨）」等語，檢察官並未舉出( 或主張) 被告
      3 人有何違反法令之情事，其中所稱「其餘2000卷負片均
      係以100 尺負片裁剪後違約交貨」等情，基於前述( 一)
      之理由，亦難認被告3 人有何違反法令之情事。再查，起
      訴書犯罪事實欄三載明：「被告張智鑫明知前開交通大隊
      93年度負片採購案固限定高感度彩色負片為50呎規格，惟
      實際進貨及使用需求均係以100 呎為主，猶仍於94年度負
      片採購案中，限定為50呎負片」等語，固為被告張智鑫所
      不爭，核與證人胡致文於98年5 月18日、98年2 月8 日分
      別於高雄市調查處及檢察事務官偵查中陳述之情節相符(
      見高雄市調查處卷第4 、5 頁、98年度偵字第28854 號卷
      第33、34頁) ，然檢察官並未舉出被告張智鑫究竟違反那
      條法令規定，況被告張智鑫究應採購50呎規格或100 呎規
      格之負片，本有行政裁量之餘地，縱其採購過程稍有疏失
      ，亦難據此即認其有何刑事責任。綜上所述，被告3 人所
      為亦與貪污治罪條例第6 條第1 項第4 款圖利罪之構成要
      件有間，難以該罪相繩。
(三) 、綜上所述，本件被告3 人所辯情節應與事實相符，足堪
       採信，而檢察官提出之其餘證據亦無法使本院形成被告3
       人確有涉犯圖利、公務員登載不實文書罪之有罪心證，
       基於「罪疑唯輕」之法則，即應為有利於被告3 人之認
       定。此外，復查無其他積極證據足以證明被告3 人有何
       圖利、公務員登載不實文書之犯行。揆諸前揭說明，被
       告3 人犯罪既屬不能證明，依法自應諭知無罪之判決。
據上論斷，應依刑事訴訟法第301 條第1 項，判決如主文。
本案經檢察官陳俊宏到庭執行職務。
中    華    民    國   100    年    7     月    29    日
                  刑事第十七庭 審判長法  官  陳培維
                                     法  官  余銘軒
                                     法  官  毛妍懿
以上正本證明與原本無異。
如不服本判決應於收受送達後10日內向本院提出上訴書狀，並應
敘述具體理由；如未敘述上訴理由者，應於上訴期間屆滿後20日
內向本院補提理由書（均須按他造當事人之人數附繕本）「切勿
逕送上級法院」。
中    華    民    國   100    年    7     月    29    日
                                     書記官  李文廣